【裁判字號】    90,簡上,171
【裁判日期】    901127
【裁判案由】    給付買賣價金
【裁判全文】
臺灣高雄地方法院民事判決  九十年度簡上字第一七一號
    上  訴  人  甲○○
    被上訴  人  寶成建設股份有限公司
    法定代理人  林勝源
    訴訟代理人  乙○○
右當事人間給付買賣價金事件，上訴人對於中華民國九十年三月二十七日本院高雄簡
易庭第一審簡易判決（八十九年度雄簡字第三○三七號）提起上訴，本院判決如左：
    主      文
上訴駁回。
第二審訴訟費用由上訴人負擔。
    事實及理由
一、本件被上訴人之法定代理人於民國九十年七月二十日業已改由林勝源先生接任，
    此有經濟部公司執照、高雄市政府營利事業登記證等件附卷足稽，其聲明承受訴
    訟，經核並無不合，自應予以准許，合先敘明。
二、本件上訴人起訴主張伊於八十七年九月二十一日以刷卡之方式繳付訂金新台幣（
    下同）十萬元而向被上訴人訂購其所興築預售之「經典皇家大樓」第十八樓編號
    Ｄ１房地乙戶及地下四層編號一五三號之停車位乙位，而伊於審閱被上訴人所提
    供之土地及預定建物買賣合約書後，雙方旋於同年九月二十七日即正式簽約，嗣
    被上訴人於八十八年間爆發財務危機，伊因恐其倒閉而致己身權益受損，乃於繳
    付計八十萬元後而自八十八年四月間起停繳各期分期款，並積極與其交涉換屋或
    以由被上訴人沒收所繳總額中之三十萬元而退還予伊五十萬元之方式以為處理，
    詎此均為被上訴人所不予接受，嗣竟即於八十九年七月十一日發函予伊通知解除
    系爭房地買賣契約，並以違約為由而主張依約沒收伊所繳付之八十萬元以充違約
    金，惟系爭土地及預定建物買賣合約書乃係被上訴人於伊給付十萬元訂金後始行
    提供，此顯構成公平交易法第二十四條所定之顯失公平之行為，且被上訴人提供
    之上開契約係該公司所預定之定型化契約，其契約條件伊均不能亦無法與之磋商
    或變更，該契約自屬不公平、不合理之契約，其關於違約沒收所繳全部價金之規
    定顯違反消費者保護法第十一、十二條及民法第二百四十七條之一之規定而屬無
    效，而伊自八十八年四月五日即未行繳款，如被上訴人依約於同年五月五日即行
    催告解除契約，則其損害應不致擴大，其對所主張之損失亦與有過失，且伊自始
    均未占有或保有系爭房屋，被上訴人亦得將之再次出售以保利潤，而伊所繳付之
    房屋本金八十萬元亦供被上訴人無息使用至今，其對此亦受有此期間之利息利益
    ，今伊業已履行三分之二以上之契約義務，而被上訴人據以主張沒收之契約條款
    係屬顯失公平而為無效之附合契約條款，且其所沒違約金額亦屬過高，依法應予
    酌減，為此乃依不當得利之法律關係請求被上訴人應返還五十萬元及自起訴狀繕
    本送達之翌日起至清償日止按年息百分之五計算之利息，而原審遽以系爭契約訂
    立過程並無顯失公平情事，且違約金比例亦符內政部所頒契約範本內之違約金比
    例即逕予駁回伊之請求，其認事用法顯有違誤，爰聲明請求判令原判決廢棄，並
    被上訴人應返還四十萬元及自起訴狀繕本送達之翌日起至清償日止按年息百分之
    五計算之利息。
三、被上訴人則以上訴人係於八十七年九月廿一日以刷卡方式繳付保留金十萬元後而
    簽立訂購單以保留上開房地交易機會，次日伊即依訂購單之約定提供合約書影本
    予其審閱，後歷時一個月有餘，雙方始於同年十月二十七日經內容磋商、協議修
    改後而簽立土地及預定建物買賣合約書，伊於簽約之過程均已善盡出賣人之誠信
    平等互惠原則，且該契約內容亦係循內政部所頒預售屋買賣契約書範本而為規範
    ，各該條文並無任何顯失公平之情事，而上訴人除於簽約、開工時各繳付三十九
    萬元、二十五萬元外，於各月分期款則僅自八十八年一月五日起繳納三期計六萬
    元，嗣自同年四月五日起即拒不繳付，伊就此曾多次具函限期催告上訴人依約繳
    納，惟上訴人則均置之不理，直至八十九年七月間系爭大樓完工交屋，伊始以上
    訴人給付遲延而對之寄發解約通知以解除系爭買賣契約，並依該約所定沒收其已
    繳之全部款項以充違約金，而伊所沒收之八十萬元僅占系爭房地買賣總價七百四
    十二萬元中之百分之十餘，此並未逾兩造所約定之違約沒入總價百分之十八計算
    之數，更未超過內政部所頒範本之買賣總價金之百分之二十，且系爭房地經伊解
    除契約後再行出賣予第三人所得總價僅為六百二十三萬元，其價差亦即伊之損失
    即達一百十九萬元，另該戶房地之代理銷售佣金併同伊所花費之銷售費用平均乃
    為二十八萬五千一百三十九元，而上訴人於交屋前應繳付之價金乃遲至伊另行出
    售後方才兌付，此自造成伊之利息負擔損失計約十七萬一千三百七十五元，是伊
    因可歸責於上訴人之違約事由至少業已造成損失一百六十四萬餘元，且此金額尚
    未加計系爭個案推案期間之龐大花費，今伊僅依約沒收被上訴人所繳付之八十萬
    元以充損害賠償預定額之違約金，此自無任何過高之情事而無酌減之必要，原審
    依法判決駁回上訴人之訴，其認事用法均無違誤，上訴人所提之本件上訴並無理
    由，爰聲明駁回上訴人之上訴。
四、本件上訴人主張伊於上開時日乃以刷卡方式繳付十萬元之訂金而向被上訴人訂購
    其所興築預售之系爭房地乙戶及停車位乙位，而伊於審閱被上訴人所提供之土地
    及預定建物買賣合約書後，雙方即於前揭期日正式簽約，嗣伊於繳付總計八十萬
    元之應付款項後乃自八十八年四月間起即停繳各期分期款，詎被上訴人竟即於八
    十九年七月十一日發函予伊通知解除系爭房地買賣契約，並以違約為由而沒收伊
    所繳付之八十萬元以充違約金等情，此有中國信託商業銀行金卡消費明細表、簽
    帳單、訂購單、全區平面配置圖、傢俱規劃配置圖、合約書借閱登記表、土地及
    預定建物買賣合約書、催告函件、存證信函、掛號郵件收件回執、使用執照、照
    片、解除契約通知書等件在卷可稽，被上訴人於此固不爭執而堪信上訴人此部分
    主張為真實，惟被上訴人則另以前揭情詞置辯。經查：
    (1)、本件上訴人乃於八十七年十月二十七日與被上訴人簽訂土地及預定建物買賣
        合約書，其所繳金額除先前所繳充作房地買賣價金一部之十萬元保留金及簽
        約、開工款各三十九萬元、二十五萬元外，於各月應繳之分期款則僅於八十
        八年一月五日、二月五日、三月五日各繳納二萬元，嗣自同年四月五日起即
        均未給付，而被上訴人則於八十九年五月二十六日、同年六月十三日分別限
        期催告上訴人依約繳納，嗣更於同年六月二十七日限期通知上訴人繳款，否
        則即予解除契約，惟上訴人均未依其催告而為給付，被上訴人乃於系爭大樓
        完工後之同年七月十一日以上訴人遲延繳款為由寄發解約通知書予上訴人而
        主張依系爭買賣契約第十三條第二款及第十九條約定解除系爭買賣契約，並
        沒收其已繳之全部款項以充違約金，而該通知書並經上訴人於同年七月十二
        日予以收受乙節，此為兩造所不爭執，並有中國信託商業銀行金卡消費明細
        表、簽帳單、訂購單、土地及預定建物買賣合約書、催告函件、存證信函、
        掛號郵件收件回執、解除契約通知書等件在卷可稽，是本件上訴人既自八十
        八年四月五日起即未依約給付各期分期款，且經被上訴人歷次限期催告給付
        後仍遲未履行，上訴人於其應付之分期款自已給付遲延而有違反兩造所訂系
        爭買賣契約第十三條第二款之情事，被上訴人主張依據系爭買賣契約第十九
        條第二項之規定解除兩造間之買賣契約，且上訴人依約應負違約之責自屬有
        據。
    (2)、按定型化契約中之條款違反誠信原則，對消費者顯失公平者無效，而定型化
        契約中之條款有違反平等互惠原則之情形者，推定其顯失公平，另企業經營
        者與消費者訂立定型化契約前，應有三十日以內之合理期間，供消費者審閱
        全部條款內容，違反前項規定者，該條款不構成契約之內容，消費者保護法
        第十二條及其施行細則第十一條第一項、第二項前段分別定有明文。本件上
        訴人於八十七年九月廿一日簽立訂購單，次日即由被上訴人提供合約書影本
        予其審閱，後雙方乃在此後之一個月餘始於同年十月二十七日簽立系爭土地
        及預定建物買賣合約書，而上訴人於簽約時乃要求將原預定貸款金額五百六
        十七萬元提高為六百四十一萬元，並於該合約書予以加註特約條款乙節，此
        有訂購單、合約書借閱登記表、土地及預定建物買賣合約書在卷可憑，是兩
        造所訂系爭土地及預定建物買賣合約書雖屬被上訴人單方所提供之定型化契
        約，惟上訴人於訂約前既已有三十日以上之審閱期間，且並於該原有條款要
        求增訂修改，被上訴人所為業符消費者保護法施行細則第十一條第一項之規
        定，上訴人於系爭土地及預定建物買賣合約書之條款自不得主張顯失公平而
        指各條款不構成契約之內容；另系爭土地及預定建物買賣合約書第十九條第
        二項固規定「甲方（即上訴人）違反第十二條第三款或第四款第一目或第十
        三條第二款或第二十一條第二款規定之違約情事，乙方（即被上訴人）得解
        除本合約，並沒收依本合約買賣總價款百分之十八計算之金額，但該沒收之
        金額超過已繳總價款者，則以已繳價款為限（甲方同意被沒收價款作為乙方
        重新出售本合約標的物所需各項費用之抵償及違約罰金及損害賠償金之預定
        總額，雙方互不得主張過高或過低而要求增減或訴請法院判決酌增或酌減
        ......）」等語，惟該條第一項亦同時就被上訴人違約部分訂有「乙方（即
        被上訴人）違反第九條第三款或第十四條規定者，甲方得解除本合約。解約
        時乙方除應將甲方已繳之本合約標的物價款及遲延利息全部退還甲方外，並
        應同時賠償按本合約買賣總價款百分之十八計算之違約金，但該賠償之金額
        超過已繳總價款者，則以已繳價款為限（此項金額雙方同意作為違約罰金及
        損害賠償金之預定總額，雙方互不得主張過高或過低而要求增減或訴請法院
        判決酌增或酌減）」等規定，是此定型化契約條款既對兩造可能違約情事均
        作相同賠償之規定，該條款除「互不得主張過高而要求減少或訴請法院判決
        酌減」部分係與法律規定相違而應屬無效外，其他並無違反平等互惠或誠信
        原則之情形，且違約金之制度乃係民法債編中所明定，其若有過高者法院依
        法本得予以酌減，上開條款自無任何違反誠信原則而對消費者顯失公平之情
        事，其約定依法自屬有效，上訴人指摘該違約條款違反消費者保護法第十一
        、十二條及民法第二百四十七條之一之規定而屬無效云云實無足採。
    (3)、次按債務已為一部履行者，法院得比照債權人因一部履行所受之利益減少違
        約金，而約定之違約金額過高者，法院得減至相當之數額，民法第二百五十
        一條、第二百五十二條定有明文，另當事人約定契約不履行之違約金過高者
        ，法院固得依民法第二百五十二條以職權減至相當之數額，惟是否相當仍須
        依一般客觀事實、社會經濟狀況及當事人所受損害情形以為酌定標準，而債
        務已為一部履行者，亦得比照債權人所受利益減少其數額，又約定之違約金
        是否過高，應就債務人若能如期履行債務時，債權人可得享受之一切利益為
        衡量之標準，而非以僅約定一日之違約金額若干為衡量之標準，最高法院四
        十九年臺上字第八○七號、五十一年臺上字第一九號亦分別著有判例。本件
        上訴人乃自八十八年四月五日起於繳付八十萬元後即未依約繳款，而依兩造
        系爭買賣契約所定，其自未繳款之同年四月五日起至八十九年八月五日止尚
        有十七期分期款計十九萬元應予繳納，而完工後其房屋、土地之金融貸款總
        額乃為六百四十一萬元，嗣之交屋款則為二萬元，迨上訴人所購系爭房地經
        被上訴人解約後，該房地乃於八十九年十二月一日經被上訴人以四百九十八
        萬再行出售予訴外人黃月華，其原一五三號停車位則於九十年二月二十五日
        始以一百二十五萬元出售予訴外人彭裕誠，另被上訴人於系爭「經典皇家」
        預售案（房地戶數二百二十五戶，車位二百五十五位）之企劃銷售乃自八十
        七年七月一日起至同年十月三十一日止委由訴外人新聯輝廣告股份有限公司
        代為銷售，其銷售佣金則以總銷售金額二十六億二千二百十二萬元之百分之
        一點三計算乙節，此有土地及預定建物買賣合約書、土地及建物買賣合約書
        、企劃銷售委託合約書等件在卷可憑，是本件上訴人於系爭房地買賣之價金
        債務雖已一部履行而給付八十萬元，被上訴人因此一部履行固得受有無息使
        用該筆款項之利息支出減少之利益（自八十七年十月二十七日簽約日起以年
        息百分之五計算至八十九年七月十一日解除契約之日止，其利息約為六萬六
        千八百元：800000×5 %×1.67＝66800），惟被上訴人因上訴人之債務不履
        行違約而解除系爭買賣契約，嗣就系爭房地、停車位乃再以六百二十三萬元
        始行售出，其自已因上訴人之債務不履行而蒙受一百十九萬元價差之履行利
        益之損害，另其前銷售系爭房屋予被上訴人所支出之代銷佣金成本每戶計為
        十五萬餘元（0000000000×1.3 %÷225＝151500），而上訴人依約原應再行
        給付被上訴人六百六十二萬元，自解約日起計至再行出售之日止，被上訴人
        計應受有無法取得該筆款項償還銀行融資之利息負擔損失十四餘萬元【（
        0000000×5/12＋0000000×8/12）×5%＝145417】，是本件被上訴人因上訴
        人之違約而可能受有之損害額，計應達於一百四十八萬餘元，扣除其使用上
        訴人所繳交之八十萬元所得減少之利息支出利益，其損害額亦已逾一百四十
        萬元，今被上訴人主張沒收之八十萬元已繳價金乃僅占系爭房地買賣總價款
        之百分之十點七八，並未逾其約定之百分之十八之數額，且依一般客觀事實
        、社會經濟狀況及被上訴人所應受有之上開損害數額情形以觀，被上訴人以
        兩造所約定之上訴人已付八十萬元價款而主張全部沒收以充其損害賠償預定
        之總額，此違約金數之額衡情並未過高而尚無予以酌減之必要，上訴人主張
        八十萬元違約金之數額顯屬過高而應予以酌減云云尚屬無據。
    綜上所述，系爭買賣契約乃因可歸責於上訴人之違約事由而經被上訴人限期催告
    ，嗣並於上訴人未依限履行後經被上訴人予以適法解除，而兩造所訂系爭土地及
    預定建物買賣合約書中關於違約沒收買賣總價款百分之十八計算之金額以充賠償
    之條款，其中除「互不得主張過高而要求減少或訴請法院判決酌減」部分應屬無
    效外，其他並無任何違反平等互惠或誠信原則之顯失公平情形而依法均屬有效，
    另被上訴人因上訴人之違約而可能受有之損害額，經扣除其因上訴人一部履行所
    得受有之利益後，其應有之損害額已逾上訴人遭沒收之八十萬元已繳價款，且依
    一般客觀事實、社會經濟狀況等情以觀，被上訴人主張予以全部沒收以充違約金
    ，衡情亦未過高而尚無予以酌減之必要，是上訴人主張被上訴人所沒收之八十萬
    元違約金，其中之四十萬元（原審中主張為五十萬元）應屬過高而應予以酌減並
    返還此部分之不當利得云云自屬無據，從而本件上訴人請求依不得得利之法律關
    係請求被上訴人應返還四十萬元及其遲延利息，依法自屬無據而應予以駁回，原
    審認事用法並無違誤，自應予以維持，上訴意旨指摘原判決不當，求予廢棄改判
    ，自為無理由，應予駁回其上訴。
五、本件為判決基礎之法律關係已臻明確，兩造其餘之攻擊防禦方法核與判決結果不
    生影響，毋庸一一論列，併此敘明。
六、據上論結，本件上訴為無理由，合依民事訴訟法第四百三十六條之一第三項、第
    四百四十九條第一項、第七十八條，判決如主文。
中      華      民      國      九十      年    十一    月    二十七    日
                              臺灣高雄地方法院民事第五庭
~B審判長法官  黃國川
~B法      官  汪怡君
~B法      官  黃宏欽
右為正本係照原本作成。
本判決不得上訴。
中      華      民      國    九十      年     十一     月    二十七    日
~B法院書記官  史華齡


司法院資訊處製作；財團法人民間司法改革基金會備份。
